【裁判字號】    97,訴,1804
【裁判日期】    970918
【裁判案由】    妨害自由
【裁判全文】
臺灣彰化地方法院刑事判決              97年度訴字第1804號
公  訴  人  臺灣彰化地方法院檢察署檢察官
被      告  乙○○
上列被告因妨害自由案件，經檢察官提起公訴（97年度偵緝字第
208 號），本院判決如下：
    主    文
乙○○犯強制罪，處有期徒刑陸月，如易科罰金，以新臺幣壹仟
元折算壹日。緩刑年，緩刑期間付保護管束。
    犯罪事實
一、乙○○與甲○○於民國96年4 月21日結婚，斯時起迄今，二
    人之間即具有家庭暴力防治法第3 條第1 款所定之家庭成員
    關係。詎乙○○於96年10月中旬某日晚間某時，在二人當時
    位於彰化縣福興鄉○○村○鄰○○街36號之住處，與甲○○
    因細故發生爭執，乙○○盛怒之餘，竟基於妨害自由之犯意
    ，先以繩子綑綁甲○○之雙手，再強將甲○○自客廳拖行數
    步至廚房旁之走廊處，旋而將甲○○手上繩子解開，將繩子
    改拋向走廊上方之屋樑處，並將繩頭打結固定，且以膠帶黏
    貼纏繞於甲○○之臉部含眼睛、鼻子、嘴巴等處（然因甲○
    ○哭泣，導致膠帶黏性遭破壞，甲○○復以手扯開部分膠帶
    ，故膠帶未緊密貼住甲○○之口鼻），喝令甲○○站上置於
    繩頭下之椅子上，出聲要求甲○○以繩子上吊，甲○○不得
    已只得站上椅子，乙○○即以上揭強暴方式，使甲○○行無
    義務之事。嗣因站立於椅子上之甲○○哭求停止，佐以乙○
    ○之怒氣漸消，乙○○遂將甲○○臉部之膠帶除去而作罷，
    並因該屋樑下垂掛上開打結之繩子不甚雅觀，而要求甲○○
    拿取剪刀剪斷（上揭膠帶、繩子均未扣案）。待甲○○事後
    於97年1月8日向警方報案，始循線查獲上情。
二、案經彰化縣警察局鹿港分局報請臺灣彰化地方法院檢察署檢
    察官偵查起訴。
    理    由
壹、證據能力
    本案下列引用之供述及非供述證據，經本院依法踐行調查證
    據程序，公訴人及被告均不爭執各該證據之證據能力，且亦
    查無依法應排除其證據能力之情形，是後述所引用證據之證
    據能力均無疑義，合先敘明。
貳、認定犯罪事實所憑之證據及理由
一、訊據被告乙○○固坦承有於前揭時地，以膠帶貼住被害人甲
    ○○之口，並將甲○○帶往廚房，且口頭要求甲○○以繩子
    上吊，嗣又將甲○○臉上膠帶撕去之事實，惟否認部分犯行
    ，辯稱：伊不記得有無以繩子捆綁甲○○之雙手，且伊並未
    強將拖甲○○拖行至廚房，伊只是用手牽甲○○，讓甲○○
    走至廚房；至於繩子本即垂掛在屋樑上供曬衣之用，伊當時
    並無另行拋擲繩子；又當時伊以膠帶纏繞甲○○臉部，然有
    無將眼睛、鼻子貼住，伊已不復記憶，伊亦不記得甲○○有
    無剪斷繩子；當日伊有飲酒，又在盛怒之下，很多事不復記
    憶云云。
二、然查：
（一）上開犯罪事實，迭據證人即告訴人甲○○於警詢、偵查及
      本院審理時證稱綦詳（見臺灣彰化地方法院檢察署97 年
      度偵字第903 號卷第7 、17-18 頁，同署97年度偵緝字第
      208 號第31頁、本院卷第30-31 頁），並有證人甲○○於
      偵查時當庭所繪現場圖1 紙附卷可稽（見同上97年度偵字
      第903 號卷第20頁）。衡之，證人甲○○與被告乙○○為
      夫妻，有個人戶籍資料查詢結果附卷可考（見本院依職權
      調閱之本院97年度家護字第40號卷第18頁），而本案發生
      後，甲○○曾一度想要離婚，而未與被告乙○○同住，惟
      待97年4月22日偵查時，甲○○即當庭表示：因看見被告
      乙○○已有改變，想繼續觀察，再給予被告一次機會等語
      ，至本院審理時，亦因被告乙○○行為改善，努力工作，
      甲○○乃再次與被告乙○○團聚，共同生活乙節，有證人
      甲○○於偵審中之證述足核（見同上偵字903號卷第17頁
      、同上偵緝字第208號卷第30-31頁、本院卷第31頁背面）
      ；又甲○○另於本院審理期間，具狀並到庭表示願意原諒
      被告一情，亦有書狀1紙及本院97年9月4日審判筆錄記載
      可佐（見本院卷第23-24頁、第32頁背面），顯徵證人甲
      ○○自97年4月22日偵查時起即已原諒被告，並願給予被
      告機會，是證人自斯時起所為陳述，當無故意構陷攀誣被
      告之嫌，則證人甲○○於97年4月22日之偵查中及本院97
      年9月4日審理時仍證述相同情節，適見證人甲○○證述之
      真實可採，被告上開辯解，無非空言卸責，並不足取。
（二）又被告雖辯稱當時有飲酒云云，惟證人甲○○已於本院審
      理時到庭結稱：被告有喝一點酒，但應該知道在做什麼等
      語（見本院卷第30頁）明確，參諸被告事後猶能就當日案
      發時情節較輕之前後行為為記憶，僅對情節較重部分為不
      知之供述，益徵被告當日飲酒尚未影響被告之精神狀態，
      被告對於行為之辨識能力或依其辨識而行為之能力，並無
      顯著減低之情形至明，是被告此部分所辯，並無解於罪責
      。
（三）綜上事證明確，被告前揭所辯尚有未洽，不足為取，被告
      犯行堪以認定。
、論罪科刑理由
一、按刑法第304 條第1 項所謂之強制罪，係指以強暴、脅迫之
    方法，使人行無義務之事或妨害人行使權利而言。而同法第
    302 條第1 項之剝奪行動自由罪所稱之非法方法，已包括強
    暴、脅迫或恐嚇等一切不法手段在內，且該罪既係以私行拘
    禁為其非法剝奪人行動自由之例示，在性質上自須被害人行
    動自由被剝奪已持續相當之時間，始足當之（最高法院89年
    度台上字第906 號判決可資參照）。倘若其目的在使人行無
    義務之事，僅有瞬間之拘束，則屬同法第304條之範圍，不
    構成剝奪行動自由罪。被告乙○○將被害人甲○○雙手捆綁
    後，即自客廳強拖甲○○5 、6 步前往廚房（自客廳前往廚
    房僅5 、6 步之距離，有證人甲○○於本院審理時證述明確
    - 見本院卷第30頁背面，並有前開現場圖1 紙可查），之後
    即鬆開甲○○雙手，雖旋以膠帶纏繞甲○○臉部，並喝令甲
    ○○站上椅子，甲○○不得已只得依從，然沒多久乙○○即
    拆掉膠帶作罷，此情亦為證人甲○○於本院審理時結稱綦詳
    （見本院卷第30頁背面-31 頁）。被告乙○○主要係欲甲○
    ○前往廚房站立於椅子上吊，整個過程中甲○○行動自由僅
    短瞬受拘束，並無持續相當時間遭受剝奪，仍屬於上開以強
    暴方式使人行無義務事之範疇，應僅論以刑法第304 條之強
    制罪，無另成立刑法第302 條第1 項之罪之餘地。故核被告
    乙○○所為，係犯刑法第304 條第1 項之強制罪，公訴人認
    係構成刑法第302 條第1 項之剝奪行動自由罪，尚有未洽，
    起訴法條應予變更。
二、又按家庭成員間實施身體或精神上不法侵害之行為，即屬「
    家庭暴力」；所稱家庭暴力罪者，謂家庭成員間故意實施家
    庭暴力行為而成立其他法律所規定之犯罪者，家庭暴力防治
    法第2 條第1 項、第2 項定有明文。查本件被害人甲○○係
    被告之配偶，二人具有家庭暴力防治法第3 條第1 款之家庭
    成員關係。是被告所為刑法第304 條第1 項之強制罪，係屬
    家庭暴力防治法所稱之家庭暴力罪。
三、爰審酌被告與被害人方於96年4 月間結婚，迄案發時僅結婚
    6 月，二人尚處於婚姻磨合期，爭執磨擦難免，惟被告不以
    好言溝通，不思疼惜被害人，僅因細故即如此粗暴對待被害
    人，火爆脾性實不足取，惡性並非輕微；惟嗣後被告已稍改
    心性，取得被害人之原諒，目前二人亦已移居宜蘭，共同努
    力維持家庭生活，有被害人甲○○具狀及到庭陳明在卷，且
    被告原先到庭行準備程序時雖態度強硬、口氣不佳，然嗣後
    審理時到庭，態度趨於溫和，雖未完全坦認犯行，然顯已有
    所轉變，知所悔悟，暨其犯罪手段、素行、智識程度、生活
    狀況等一切情狀，量處如主文所示之刑，並諭知易科罰金之
    折算標準。
三、又被告前未曾因故意犯罪受有期徒刑以上刑之宣告，有臺灣
    高等法院被告前案紀錄表在卷可按。茲審度被告已有所改變
    ，以致取得被害人之諒解，且被害人並表示目前家庭及小孩
    端賴被告及被害人共同工作來維持及照顧，有被害人具狀附
    卷可查（見本院卷第23-24 頁），故若遽令被告服刑，其家
    庭之維繫、子女之撫育、教養均難謂無虞，且被告既係因一
    時失慮而觸犯刑責，其歷此偵審程序及刑之宣告，當知所警
    惕而無再犯之虞，本院綜合上情，認所宣告之刑以暫不執行
    為適當，併予宣告緩刑3 年，以啟自新，並依家庭暴力防治
    法第第38條第1 項規定，宣告其緩刑期間付保護管束。
肆、適用法律依據
一、刑事訴訟法第299條第1項前段、第300條。
二、家庭暴力防治法第2條第2項、第3條第1款、第38條第1項。
三、刑法第304條第1項、第41條第1項前段、第74條第1項第1款
    。
四、刑法施行法第1條之1第1項、第2項前段。
本案經檢察官張聖傳到庭執行職務。
中    華    民    國    97    年    9     月    18    日
                    刑事第五庭  審判長法  官  周淡怡
                                      法  官  周莉菁
                                      法  官  蔡家瑜
以上正本證明與原本無異。
如不服本判決，應於判決送達後10日內，向本院提出上訴書狀，
上訴書狀應「敘述具體上訴理由」，並按他造當事人之人數附繕
本。「切勿逕送上級法院」。
告訴人或被害人對於判決如有不服具備理由請求檢察官上訴者，
其上訴期間之計算係以檢察官收受判決正本之日期為準。
中    華    民    國    97    年    9     月    18    日
                                      書記官  劉玫金
附錄論罪科刑法條：
中華民國刑法第304 條（強制罪）
以強暴、脅迫使人行無義務之事或妨害人行使權利者，處3年以
下有期徒刑、拘役或3百元以下罰金。
前項之未遂犯罰之。


司法院資訊處製作；財團法人民間司法改革基金會備份。
